【裁判字號】    87,再,19
【裁判日期】    891130
【裁判案由】    再審之訴
【裁判全文】
臺灣臺北地方法院民事判決  八十七年度再字第十九號
    再  審  原  告  甲○○
    兼法定代理  人  乙○○
    右  二      人
    訴訟代理    人  曾孝賢律師
                    陳松檀律師
    複  代  理  人  康文毅律師
    再  審  被  告  新光人壽保險股份有限公司  設台北市○○○路○段六十六號三
                              .
    法 定 代 理 人  吳東進.
    訴 訟 代 理 人  黃訓章律師
    複  代  理  人  項程文  住台北市○○○路○段六十六號三七樓
右當事人間請求履行契約事件，再審原告對於中華民國八十六年五月二日本院八十六
年度保險字第十三號確定判決提起再審之訴，本院判決如左：
    主    文
再審之訴駁回。
再審之訴訴訟費用由再審原告負擔。
    事    實
甲、再審原告方面：
一、聲明：
（一）原確定判決關於駁回再審原告在前審對再審被告之訴，與該部分假執行之聲請
      暨命負擔該部分訴訟費用之裁判均廢棄。
（二）右廢棄部分，再審被告應給付再審原告甲○○、乙○○新台幣（下同）五百萬
      元及自民國（下同）八十四年四月二十日起至清償日止，按年息百分之十計算
      之利息。
（三）如前項聲明無理由，再審被告應給付再審原告甲○○、乙○○五百萬元及自八
      十三年六月十七日起至清償日止，按年息百分之五計算之利息。
（四）右廢棄部分前審及再審訴訟費用均由再審被告負擔。
（五）請准供擔保宣告假執行。
二、陳述：
（一）按當事人發見未經斟酌之證物或得使用該證物者，得以再審之訴對於確定終局
      判決聲明不服，民事訴訟法第四百九十六條第一項第十三款，定有明文，又再
      審之訴應於三十日之不變期間內提起，但再審理由知悉在後者，自知悉時起算
      ，同法第五百條第一項及第二項但書，著有規定。再審原告於貴院八十六年度
      保險字第十三號確定判決中，本於契約及侵權行為之法律關係，向再審被告請
      求如前開聲明之判決，惟其間兩造所爭執之關鍵事實，即訴外人邱麗華於八十
      三年五、六月間，辦理系爭保單遺失聲請補發暨變更受益人，致再審被告嗣後
      將保險金向債權人即再審原告以外第三人清償之舉，其行為當時是否為再審被
      告依民法第二百二十四條所指之代理人或使用人，或具備民法第一百八十八條
      所稱受僱人之身分，容有爭議，時因再審被告堅稱邱女早於八十二年九月一日
      即已離職，並提出所謂該公司「電腦基本人事資料明細」以為佐證，復因再審
      原告當時除訴外人邱麗華於他案刑事程序所為之自白外，苦無進一步證據以為
      對抗。乃原審法院採信再審被告狡飾之詞，未就再審被告應否對訴外人邱麗華
      之不當行為負民法第二百二十四條或第一百八十八條之連帶賠償責任，而逕以
      邱麗華將該偽告之「補發保單申請書」及「變更受益人申請書」送交再審被告
      ，當時其上簽名縱非要保人李輝金之筆跡，惟既蓋有留存印鑑，依民法第三條
      所謂「印章與簽名生同等之效力」暨再審原告「不能證明（再審）被告有盜用
      印章之實」云云，遽為不利於再審原告之判決，嗣再審原告幾經探查，終於八
      十七年九月二十一日取得台北市人壽保險商業同業公會函覆，赫然發現邱麗華
      於再審被告登錄異動狀況為：82.3.26  申請登錄、82.4.15 製發登錄證、至「
      86.11.20 」始「註銷登錄」，與再審被告所言，顯有不符。
（二）本件原起訴事實為：訴外人李輝金於八十一年十二月二十二日以原告甲○○、
      乙○○為人壽保險受益人，與再審被告新光人壽保險股份有限公司（下稱新光
      公司）訂有五百萬元之「新光百年長青終身壽險」契約，嗣被保險人李輝金不
      幸於八十三年六月十六日因舌癌病故，致保險事故於保險期間內發生，再審被
      告自應依約向再審原告等受益人支付保險金，詎再審被告竟因其代理人或使用
      人於執行職務時之故意或重大過失，致他人得以偽造該保險契約之變更受益人
      申請書得逞等可責於再審被告自己之事由誤向他人支付，更據以拒絕對再審原
      告等清償，屢經再審原告催討無果，爰提起本件訴訟。
（三）再審被告未向受領權人清償，不生清償效力：
      １按人壽保險人於被保險人在契約規定年限內死亡，負給付保險金額之責，保
        險法第一百零一條前段定有明文，債務人為清償時，應依債務本旨，向債權
        人或其他有受領權人為清償，經其受領者，債之關係始消滅，民法第三百零
        九條第一項，復有明文，又債務人之代理人或使用人，關於債之履行有故意
        或過失時，債務人應與自己之故意或過失負同一責任，民法第二百二十四條
        本文，亦已明示。
      ２查系爭保險契約自要保人李輝金與再審被告簽訂以來，自始即以再審原告甲
        ○○、乙○○為受益人，從未申請變更，其保單由再審原告等保管，尤未曾
        遺失，詎再審被告竟於八十三年五、六月間因其業務組長邱麗華於履行服務
        保戶，辦理補發保單及變更受益人申請事項時之故意或重大過失，當場縱容
        他人以偽造文書方式，取得補發之保單，旋擅自變更受益人，嗣後更據以誤
        向再審原告等以外之人支付保險金，訴外人邱麗華於他案中雖矢口否認上情
        ，並一再堅稱辦理該申請補發保單暨變更受益人時，為要保人李輝金所親簽
        ，而為其在場見證，李輝金復為邱麗華夫婿之堂兄弟，尤無誤認之可能云云
        ，惟該文嗣經台灣士林地方法院刑事庭兩度送請法務部調查局及刑事警察局
        分別做成筆跡鑑定，均一致顯示為偽造，其偽造者即邱女之親戚李張淑蘭、
        李梅桂母女，亦已因該案同遭台灣高等法院依偽造文書罪名而為有罪之判決
        ，邱女猶因謊稱「目睹親簽」之證述，另遭台灣士林地方法院刑事庭以偽證
        罪處斷。凡此，皆足見訴外人邱麗華就該偽造變更受益人申請書暨謊稱遺失
        申請補發保單事件，縱非積極加工，其受理並將明知為虛偽之申請書送交被
        告之行為，亦難謂無幫助、縱容等情事，矧依再審被告公司區經理林壽梅於
        他案中之證言，該公司就其業務員回報之前開申請書，依規定亦有核對筆跡
        之義務，若筆跡與原保單不符，尤應進一步追查。詎被告對此一未提出原始
        保單，且筆跡明顯不符，僅憑肉眼即足以辨識之申請書，竟怠於追查而逕與
        受理。是不論依前引法條規定，再審被告因其代理人或使用人邱麗華關於履
        行債務時之故意過失，甚至可直接歸責於被告自己之事由，而未依債之本旨
        對有受領權人清償，自不生清償之效力，再審原告自得本於受益人之身分請
        求再審被告依約給付保險金，至為明確。
      ３次按人壽保險公司之業務員有異動者，所屬公司應於異動後五日內依規定向
        各有關公會申報，「保險業務員管理規則」第十一條第一項著有規定，又「
        所屬公司在辦妥異動登錄前，對於該業務員之保險招攬行為仍視為所屬公司
        之行為。」同條第三項復有明示。第查，再審被告於前審程序中雖表示邱麗
        華固曾任職該公司，但已於八十二年九月間離職，並提出再審被告公司電腦
        人事資料以為佐證，藉以主張其無須就邱於八十三年五、六月間離職之行為
        負責云云。惟姑不論依邱麗華於他案中之陳述，及被告公司淡水辦事處經理
        林壽梅於他案中結證，均明示邱麗華於前述時間確仍任職再審被告公司，退
        萬步言，苟被告果能證明邱女當時確已離職，惟業務登錄制度既具有公示作
        用，則再審被告業務員於辦妥異動登錄前有客觀上足以認為為再審被告服務
        保戶、履行債務之行為，自非不得類推適用前開規定，視為被告自己之行為
        ，是今被告因該等可歸責於自己之事由，誤向債權人以外人之人清償，自不
        生清償之效力。
（四）系爭保險金給付請求權並未罹於時效：
      １按消滅時效，自請求權可行使時起算，民法第一百二十八條前段，定有明文
        。人壽保險人於被保險人在契約規定年限內死亡．．依照契約負給付保險金
        額之責，保險法第一百零一條前段亦有明定，惟法律並未限制雙方當事人合
        意展延清償期限或增履行條件，是依私法自治、契約自由原則及前引法條意
        旨，受益人即原告等於約定清償期屆至或履行條件成就前，其請求權猶未可
        行使，自難謂其時效期間已然進行。
      ２系爭保險事故發生後，再審原告雖曾向再審被告等申請給付保險金，惟因當
        時再審被告表示其主觀上無法確定清償之對象，經再審原告提議再審被告立
        即以提存方式清償遭拒後，雙方乃合意待再審原告等另案就系爭變更保險受
        益人事件對訴外人李張淑蘭向台灣士林地方法院檢察署提出刑事偽造文書告
        訴案件判決確定時清償。凡此除已經協商當時在場協調之保險經紀人許一成
        於前審程序中到庭結證外，更可由再審被告致訴外人文書中明示：「．．因
        原受益人乙○○女士委律師函告本公司（即再審被告）刑事訴訟前，暫止保
        險金之理賠給付。本公司將嗣『當事人自行協調』或『訴訟定權利人』後，
        再為給付．．」，並於前審程序中自承「．．本件係偽造文書不起訴後，我
        們才給付保險金．．」「．．（再審原告）向被告公司請求於刑事偵查終結
        前，暫緩保險金之給付，被告．．同意配合辦理．．」等語足徵，是系爭保
        險事故雖發生於八十三年六月十六日，惟因雙方當事人另有約定，致再審原
        告之請求權於前開刑事偽造文書案件確定前尚未可行使，則依前引法條意旨
        ，系爭請求權之時效期間充其量僅能自八十四年四月二十日高等法院檢察署
        駁回再議次日起算。今再審原告屢經與再審被告協調未果後，於八十五年十
        二月十八日向鈞院提起本件前審訴訟，距前述請求權可行使之時起，歷時一
        年零八個月，實難率爾謂其請求權業已罹於時效。
（五）按行使權利，履行義務，應依誠實及信用方法，民法第一百四十八條第二項定
      有明文，又因故意或過失，不法侵害他人之權利者，負損害賠償責任，民法第
      一百八十四條前段復已明定，受僱人因執行職務，不法侵害他人之權利者，由
      僱用人與行為人連帶負損害賠償責任，同法第一百八十八條第一項著有規定，
      而民法第一百八十八條第一項所謂受僱人，並非僅限於僱傭契所稱之受僱人，
      凡客觀上被他人使用為之服勞務而受其監督者均係受僱人，因執行職務不法侵
      害他人之權利，不僅指受僱人因執行其所受命令，或委託之職務自體或執行該
      職務所必要之行為，而不法侵害他人之權利者而言，即受僱人之行為，在客觀
      上足認為與其執行職務有關，而不法侵害人之權利者．．亦應包括在內，最高
      法院五十七年台上字第一六六三號及四十二年度上字第一二二四號著有判例。
      查系爭履行契約事件，全因再審被告未善盡管理、監督其業務員之責，乃有未
      依債之本旨清償而遲未向再審原告給付，於今既已發現，依保險乃最大誠信契
      約之精神，自應即時補正。退萬步言，苟再審原告果無法依約獲得保險金之給
      付而受損害，衡其原因亦屬再審被告之受僱人邱麗華所為侵權行為，致再審被
      告將保險金支付他人所致。再審原告先前雖曾就偽造文書對訴外人李張淑蘭、
      李梅桂提出告訴，惟就再審被告使用人邱麗華之行徑，卻遲至八十五年十一月
      間始由台灣士林地方法院刑事庭就八十五年訴字第二七一號刑事案件進行調查
      程序中得知，今邱麗華之侵權行為為利用其為再審被告執行職務之便，基於故
      意或過失而為者，再審原告自得依民法第一百八十八條第一項本文規定，請求
      再審被告賠償。
（六）再審原告提起再審所據「未經斟酌之證物」係台北市人壽保險商業同業公會保
      存中之保險業務員資料。再審原告起訴請求履行契約之訴，原已於八十六年間
      經鈞院判決確定，惟於八十七年九月二十一日再審取得台北市人壽保險商業同
      業公會製作之文書即87壽會展泉（業）字第二六０二號函，依其文義始知悉前
      審判決確定前即有該未經斟酌之登錄資料存在第三人保管中。質言之，再審原
      告所據乃該登錄資料本身，至於前開函件僅再審原告得知尚有前審中未經斟酌
      證物存之原因，並非再審原告主張民事訴訟法第四百九十六條第一項第十三款
      要件所據證物本身，是其製作並送達之時點，除關係原告提起本件再審是否遵
      守民事訴訟法五百條第二項所定三十日期間外，就再審原告所依據提起再審而
      為第三人保管中之證據於前訴訟程序中即已存在之事實，容無影響。
（七）民事訴訟法第四百九十六條第一項第十三款規定係以當事人發現未經斟酌之「
      證物」，而非未經斟酌之「事實」為要件。再審被告於庭訊時雖主張再審原告
      於他案中因證人林壽梅等人之陳述，原已知悉訴外人於系爭時點（八十三年五
      、六月間）仍任職再審被告公司之事實，主張再審原告提起再審已逾三十日期
      間云云。惟其指陳，容有謬誤如後：
      １就邱女於系爭時點仍任職再審被告公司之「事實」，原非原告提起再審之依
        據，依前開條文原告所據以提起再審者，乃前訴訟程序時即已存在第三人保
        管中而未經斟酌之「證據」，是再審被告所陳，初已誤會。
      ２退步言之，苟再審被告所指乃以再審原告本得以該證人之陳述提起本件再審
        ，而認為已逾民事訴訟法第五百條第二項所再審期間者，尤與最高法院揭示
        「證人」非民事訴訟法第四百九十六條第一項第十三款所稱「證物」之見解
        有異，誠難苟同。
（八）前開證物如經斟酌，顯可受較有利益之裁判：
      １再審原告甲○○等於前審程序中，本於契約及侵權行為之法律關係，向再審
        被告請求如聲明所載，其間兩造所爭執之關鍵事實即訴外人邱麗華於八十三
        年五月底、六月間，為服務再審被告之保戶即李輝金而辦理系爭保單遺失聲
        請補發暨變更受益人，致再審被告嗣後將保險金向債權人即再審原告以外第
        三人清償之舉，其行為當時是否為再審被告依民法第二百二十四條所指之「
        代理人或使用人」，或具備同法第一百八十八條所稱「受僱人」之身分，容
        有爭議，惜當時再審原告無法就此為積極之舉證，再審被告復以其公司內部
        之電腦人事資料為據而為相反之主張，乃鈞院前審判判決未就訴外人邱麗華
        於該事件中之故意、過失行為對再審被告之契約或侵權行為責任所生影響加
        以審酌，而僅再審被告收受邱女將系爭變更受益人聲請書繳回時，該文件所
        呈現者雖非要保人李輝金之親筆簽名，但其印文與原印鑑相符，逕駁回再審
        原告之訴。
      ２惟按「業務員有異動者，所屬公司應於異動後五日內，依左列規定向各有關
        公會申報：．．業務員有死亡、喪失行為能力、離職、解聘、轉任、或其他
        終止招攬行為之情事者，為註銷登錄。」保險業務員管理規則第十一條項第
        四款，定有明文。查依前引壽險公會函意旨，明示訴外人邱麗華自八十二年
        三月二十六日起，即由再審被告申請登錄為該公司之業務員，直至八十六年
        十一月二十日註銷登錄為止，期間並未有再審被告於前時主張之離職等異動
        紀錄，蓋以再審被告規模視之，可謂執國內保險業之牛耳，其內部事務專責
        分工之細，苟如其所言邱麗華困於八十二年九月間離職，竟歷時十個月而未
        依規定辦理註銷，至邱女於案發後之八十三年六月二十日復職後始復偶合其
        登錄之資料，容與經驗法則大相逕庭。
三、證據：提出台北市人壽保險商業同業公會（八七）壽會展泉（業）字第二六０二
    號函影本一份、八十五年十一月二十九日自由時報節本一份、台灣士林地方法院
    檢察署八十三年度偵字第一０三五九號偵查案件庭訊筆錄節本一份、台灣士林地
    方法院八十五年度訴字第二七一號庭訊筆錄節本一份、台灣等法院八十七年度上
    訴字第三七一二號刑事判決影本一份、台灣士林地方法院八十五年度訴字第二七
    一號庭訊筆錄節本一份、台灣士林地方法院八十七年度訴字第三二五號庭訊筆錄
    節本一份、台灣  (83)新壽理字第三二五號函影本份等件為證。並聲請向勞工保
    險局、中央健康保險局調取邱麗華加退保紀錄、聲請向財政部台灣省北區國稅局
    淡水稽徵所調取邱麗華八十二、八十三年綜合所得稅申報暨核定資料。
乙、再審被告方面：
一、聲明：駁回再審原告之訴。
二、陳述：
（一）再審原告知其事由而不為主張者，不得提起再審之訴，同法第四百九十六條第
      一項但書定有明文，查依原證四台北市人壽保險商業同業公會函文其主旨二，
      意僅載明邱麗華之保險業務員登錄時點，「至邱君於上開期間是否確實在職，
      請逕洽該公司查證」，換言之，保險業務員之登錄與業務員之在職本屬不同概
      念，登錄作業僅係主管機關為管理該從業人員，並限定其只能為單一保險公司
      從事保險招攬行為而已，登錄行為僅保險招攬業務「資格取得」並非「在職證
      明」，該函件並無作為邱麗華任職再審被告公司之佐證（勞工保險局保承字第
      一０二七號函參照），邱員於系爭時點並無任職再審被告公司），合先陳明。
      實則，依再審原告起訴狀及原證六之訊問筆錄得知，邱麗華本人早已於八十四
      年二月十四日庭訊中自承其於「問：八十三年五月間在新光人壽公司工作？（
      邱）答：是的」等語，再審原告是時亦有委任曾、陳二位律師為告訴代理人（
      八十三年度偵字第一０三五九號不起訴處分書，八十五年度訴字第二七一號判
      決），則再審原告就邱麗華自承任職再審被告公司一事早已知悉，若謂邱麗華
      前揭供述為真，再審原告於原審知其事由竟不為主張，依首揭法條意旨，即屬
      不得提起本訴。
（二）次按再審之訴，應於三十日之不變期間內提起，前項期間，自判決確定時起算
      ，但再審理由知悉在後者，自知悉時起算，民事訴訟法第五百條亦有明文。再
      審原告依原證四之函文作為知悉邱麗華任職被告公司再審理由之證據與事實不
      符已如前述，並進而據此作為計算再審期間之知悉時點更屬依法無據。蓋再審
      原告於台灣士林地方法院檢察署八十三年偵字第一０三五九號偵查案件，八十
      四年二月十四日訊問筆錄中由邱麗華自承任職再審被告公司一事早已知悉再審
      理由毋論，其更已由邱麗華、林素梅（斯任邱麗華之主管）於同院八十七年度
      訴字第三二五號刑事案件，八十七年五月四日、五月十三日訊問筆錄結證內容
      中：「問：你任職新光人壽嗎？（邱）答：是的，自民國七十七年間起任職，
      已於八十四、五年間離職。問：判附新光人壽保單是妳承辦的嗎？（提示八十
      三年偵字第一０三五九號判第五頁）（邱）答：是的．．」，「問：邱麗華任
      職期間？（林）答：我不記得，但我確定在承辦本件保險契約的變更時，邱為
      業務代表。」，二人所供承內容，亦早知悉再審理由，從而計算本件再審期間
      ，至遲應自八十七年五月十三日起算至三十日止為法定期間，再審原告遲於八
      十七年十月十二日提起本訴並不合法。
（三）又同法第四百九十六條第一項第十三款所謂「當事人發現未經斟酌之證物，係
      指前訴訟程序事實審之言詞辯論終結前已存在之證物，因當事人不知有此，致
      未經斟酌，現始知之者而言。若在前訴訟程序事實審言詞辯論終結前，尚未有
      存在之證物，本無所謂發見，自不得以之為再審理由。」，「當事人發見可受
      利益裁判之書狀或得使用之者，係指判決確定後發見判決確定前已經成立之書
      狀而言，若其書狀係成立於判決確定之後，自不得謂為發見，即不能據為請求
      再審之事由」，「當事人在前訴訟程序知有證物存在，而因當時未能檢出致不
      得使用者，嗣後檢出該證物，即屬民事訴訟法第四百九十二條第一項第十一款
      所謂得使用未經斟酌之證物．．」，最高法院二十九年上字第一００五號、十
      七年上字第五號、二十六年抗字第四五三號著有判例。本件情形，原證六筆錄
      所繫刑事案件早於八十四年四月十九日經台灣高檢署駁回再議聲請處分確定終
      結在案，於原審言詞辯論終結前並無不能檢出之情形，另原證四、原證十、原
      證十一皆為原確定判決言詞辯論終結前尚未存在之證物，均係成立於確定判決
      之後，依法再審原告自不得據此提起本訴，起訴並不合法。
（四）末以當事人發見末經斟酌之證物或得使用該證物者，以經斟酌可受較有利益之
      裁判者為限，方得提起再審之訴，同法第四百九十六條第一項第十三款但書定
      有明文，又確定判決後所寫立之書狀，不能認為可受利益裁判之書狀，即不足
      以動搖確定判決之效力，最高法院十八年抗字第三八號判例參照。縱觀本件再
      審原告起訴理由無非是以時任再審被告公司業務員邱麗華利用職務之便與訴外
      人共謀偽造變更申請書，致再審原告受系爭保險金損害為由，依民法第一百八
      十四條、第一百八十八條、第二百二十四條請求再審被告負損害賠償之責。職
      此之故，本件再審理由所指「未經斟酌之證物如經斟酌可受較有利之判決者」
      ，應係指證明相關系爭侵權行為事實之證物，始合致「但以如經斟酌可受較有
      利益之裁判者為限」之再審要件，方為合法。惟查，再審原告所提原證四及相
      關筆錄內容至多僅在證實邱麗華之任職期間，並未能另舉證證明再審被告有何
      侵權行為存在，自不足以遽導出經斟酌可受較利益之裁判結果，實情則是邱麗
      華於七十八年進入再審被告公司後，雖曾依主管機關要求辦理登錄手續，惟其
      間數度離職並數次辦理復職，而在系爭事件變更申請書時點即八十三年五、六
      月間，邱員正處於離職中，此觀勞工保險局以保承字第一０二七號函文，檢送
      邱員勞保加退保清單內容即可明瞭，而邱員介入系爭案件之原因，實因系爭保
      單被保人李輝金與邱員係屬姻親觀係，又該保單初為邱員所招攬，事後變更保
      單內容時，邱員已離職，並非其承辦該業務，邱員係受被保險人李輝金之請託
      ，代為聯絡承辦人員陳姝如（亦為保險業務員），一同前往被保險人處辦理，
      否則邱員即可自行經辦更無須轉手他人，此亦可從系爭保單要保書及內容變更
      申請書上之招攬人及承辦人員不同即可得知，邱員斯時並非再審被告公司之保
      險業務員洵為明確，再審原告以原證四為未經斟酌證據之發見，不僅與事實不
      符致無法受較有利之判決，且依前之說明，其訴並不合法且顯無再審之理由。
（五）至於再審原告所執保險業務員管理規則第十一條第一項之規定：「所屬公司在
      辦妥異動登錄前，對於該業務員之保險招攬行為仍視為所屬公司之行為」一項
      ，先毋論此項行政命令牴觸實體法規定其效力存否已不無疑義，論此本屬法律
      見問題與再審理由無涉（最高法院六十四年台聲字第五八號判例參照），又變
      更受益人內容並非保險招攬行為更無上揭行政命令之適用，另邱員是否涉及偽
      證責亦與保險招攬行為無關，皆非再審理由，再審原告之訴並不合法。
三、證據：提出台北市人壽保險商業同業公會（八七）壽會展泉（業）字第二六０二
    號函、台灣士林地方法院檢察署八十三年度偵字第一０三五九號八十四年二月十
    四日偵訊筆錄、台灣士林地方法院八十七年度訴字第三二五號八十七年五月四日
    、八十七年五月十三日訊問筆錄、台灣士林地方法院八十五年度訴字第二七一號
    八十五年五月十六日訊問筆錄、勞工保險局保承字第一０二七號函、八十三年度
    字第一０三五九號不起訴處分書、八十五年度訴字第二七一號判決、八十四年四
    月十九日台灣高等法院檢察署駁回再議聲請處分確定書、保單要保書、契約內容
    變更聲請書等件為證。
    理        由
一、再審原告於前審請求履行契約之訴訟中，本於契約及侵權行為法律關係，向再審
    被告請求給付保險金，原審對於訴外人邱麗華於八十三年五、六月間將系爭保險
    單受益人變更及辦理遺失補發手續，邱女是否為再審被告之代理人、使用人、或
    受僱人，抑或有表見代理之法律關係，而使再審被告依法須負連帶賠償責任未以
    審酌，逕以保單上蓋有再審原告之印鑑，依民法第三條「印章與簽名生同等效力
    」之規定，而為不利於再審原告之判決。今再審原告於八十七年九月二十一日取
    得台北市人壽保險商業同業公會函覆，發現邱麗華於再審被告公司登錄異動狀況
    如下：八十二年三月二十六日申請登錄、八十二年四月十五日製發登錄證、至八
    十六年十一月二十日始註銷登錄，與再審被告所言不符，再依保險業務員管理規
    則第十一條第一項及第三項規定，業務員有異動者，所屬公司應於異動後五日內
    依規定向各有關工會申報，所屬公司在辦妥異動登錄前，對於該業務員之保險招
    攬行為仍視為所屬公司之行為，是前開新證據有動搖前審確定判決之餘地，而提
    起本件再審之訴。
二、再審被告則以：再審原告提出之台北市人壽保險商業同業公會函文其主旨僅載明
    邱麗華之保險業員登錄時點，惟另載明「至邱君於上開期間是否確實在職，請逕
    洽該公司查證」，登錄行為僅係保險招攬業務員資格之取得，並非在職證明，該
    函件無作為邱麗華任職再審被告公司之佐證；且再審原告於原審審理期間早已知
    悉邱麗華於刑案偵查中曾為八十三年五月間任職再審被告之陳述，則計算本件再
    審期間至遲自八十七年五月十三日起算至三十日止為法定期間，再審原告以八十
    七年十月十二日提起本件再審訴訟，並不合法；又再審原告提提出之前開邱麗華
    登錄異動狀況函件至多僅證實邱麗華之任職期間，並未能另舉證證明再審被告有
    何侵權行為存在，不足以據為經斟酌可受較利益之裁判結果，其訴顯無再審理由
    等語，資為抗辯。
三、本件首應審究者為再審原告提起本件再審之訴有未逾再審期間。按當事人發見未
    經斟酌之證物或得使用該證物者，得以再審之訴對於確定終局判決聲明不服，但
    以如經斟酌可受較有利益之裁判者為限，又再審之訴應於三十日之不變期間內提
    起，前項期間自判決確定時起算，但再審之理由知悉在後者，自知悉時起算，民
    事訴訟法第四百九十六條第十三款、第五百條第一項、第二項定有明文。前開條
    文所稱知悉再審理由，係指知悉再審理由有其確實之根據者而言，且提起再審之
    訴之原告，如主張知悉再審理由在後，應就此知悉在後之事實，負舉證責任（最
    高法院三十年抗字第四三號判例參照），是本件再審原告應就知悉再審再審理由
    在後之事實，負舉證責任。查本件再審原告提起本件再審之訴，其執為再審理由
    係以壽險同業公會於八十七年九月二十一日取得該公會函覆本件再審原告訴訟代
    理人捷瑞聯合法律事務所書明：「邱麗華君於新光人壽保險公司登錄異動狀況為
    ：82.03.26申請登錄、82.04.15製發登錄證、86.11.20始註銷登錄；至於邱君於
    上開期間是否確實在職，請逕洽該公司查證為荷。」等語為據，再審被告雖抗辯
    上開壽險同業公會函於八十七年九月二十一日函發文，所記載證明邱女任職再審
    被告公司之事實，再審原告於原審並無爭執，而原審判決於八十七年五月十二日
    確定，再審原告非知悉再審理由在後，已遲誤提起再審之訴不變期間等情；惟再
    審原告係以發現未經原審斟酌之證物向本院提起再審之訴，前開函文係由壽險同
    業公會出具以證明案外人邱麗華於上開期間在再審被告公司任職登錄情形，原審
    判決時，除由邱麗華於他案陳述外，別無可資證明邱女為再審被告公司職員之正
    式登錄文件，於形式上觀之，邱女在壽險公會所登錄之文件具有對外公示之要件
    ，關係其壽險公會之登錄是否影響邱女為再審被告公司受僱人或使用人認定之爭
    執，該公會八十七年九月十六日函知再審原告訴訟代理人，於八十七年九月二十
    一日送達再審原告，應認再審原告知悉再審理由在後，而原審於八十七年五月二
    日判決，無法對上開函件斟酌，從而，再審原告於八十七年十月十二日提起本件
    再審之訴，尚未遲誤再審期間。
四、次應審究者為再審原告提起前開證物，是否如經斟酌可受較有利益之裁判。再審
    原告持上開文件提起本件再審之訴，嗣再聲請本院向勞工保險局、中央健康保險
    局函詢邱麗華任職再審被告公司之加退保紀錄，並向財政部台灣省北區國稅局淡
    水稽徵所調取邱麗華八十二、八十三年綜合所得稅申報核定資料，經勞保局回函
    覆邱麗華勞工保險資料顯示，其於八十一年十二月十七日自再審被告公司退保，
    於八十三年七月十八日加保、八十三年九月八日退保等情，自再審被告公司退保
    ，國稅局回覆邱麗華八十二年、八十三年薪資所得稅資料記載：其於八十二年度
    在再審被告公司薪資為三十八萬五千三百八十九元，其於八十三年度在再審被告
    公司僅申報取得薪資十六萬三千八百二十六元，而中央健康保險局則回覆：邱麗
    華未曾於再審被告公司加保等，有勞工保險局、財政部台灣省北區國稅局及中央
    健康保險局函在卷可按，基此客觀事證可知，邱麗華於八十三年九月八日以後應
    未在再審被告公司任職；而邱麗華於八十四年二月十四日在台灣士林地方法院檢
    察署八十三年度偵字第一０三五九號偵案件檢察官訊問中自承：其於八十三年五
    月間任職再審被告公司等語，該偵查案件係由再審原告告訴李輝金遺孀李張淑蘭
    、女李梅桂偽造文書案件，後經檢察官於八十四年三月十五日作成不起訴處分，
    採納邱麗華證言，認定李輝金之新光人壽保險公司變更登記申請書乃李輝金本人
    於八十三年六月三日在台北縣淡水鎮○○路之辦公處所親自簽名填寫等情，嗣經
    台灣高等法院檢察署亦同意上開認定理由，駁回再審原告之再議聲請，該案之告
    訴代理人曾孝賢律師，亦為本件再審原告訴訟代理人，邱麗華在該偵查案件中供
    述八十三年六月三日交與李輝金變更受益人申請書，與前開勞工保險局邱麗華勞
    工保險卡及八十二年度、八十三年度之申報所得稅顯示資料，並無差異，而再審
    原告從該偵查案件於實質上已知悉邱麗華為再審被告公司職員之供述。
五、又本件原審判決以：「原告主張邱麗華為被告新光人壽之受僱人，因邱麗華利用
    職務之便，與訴外人共謀偽造變更申請書，致原告受有系爭保險金之損害，被告
    應依侵權行為之規定負連帶賠償責任云云，查原告主張被告之受僱人有故意過失
    之行為，無非以其提出之台灣士林地方法院八十五年度訴字第二七一號刑事判決
    中認定新光人壽之『變更申請書』中訴外人李輝金之簽名與新光人壽要保書ＳＭ
    五六九五０二號原件上之簽名不同為據，然系爭二份變更申請書上之印章與要保
    書上原件上者相符，依民法第三條第二項之規定用印章代簽名者，其蓋章與簽名
    生同等之效力，且一般民間習慣，皆優先核對印文是否相符，本件被告新光人壽
    亦為如是抗辯。則訴外人李輝金於變更受益人之申請書上，縱未親自簽名，其行
    為仍為有效並無偽造文書之情，應無疑義。除此之外，原告並未能另舉證證明被
    告有何侵權行為存在，嗣原告以被告之受僱人有故意過失之侵權行為為依據，對
    被告主張應負連帶賠償責任，為無理由，不應准許。」等語，是故再審原告於原
    審即已主張邱麗華與訴外人李張淑蘭共謀偽造「受益人變更申請書」，邱麗華為
    再審被告受僱人，請求再審被告依侵權行為法律關係賠償其損害，且此項請求業
    經原審以再審原告未舉出證據證明該「變更受益人申請書」係邱麗華與訴外人共
    謀偽造之情。
六、然而再審原告於本件再審中以：邱麗華是否為再審被告之受僱人，因再審原告當
    時除訴外人邱麗華於刑事程序所為之自白外，苦無進一步證據以為對抗，嗣始自
    壽險業同業公會取得上開資料等語。惟再審原告提出之上開壽險公會函文之新證
    據，僅係證明邱麗華在再審被告公司於八十六年十一月二十日註銷壽險業務員之
    登錄，至多僅係證明邱麗華係再審被告公司之使用人或受僱人，並不能證明受益
    人之變更為不合法，又該證據亦僅係為證明邱麗華在當時為再審被告之使用人或
    受僱人，並不能基此證明邱麗華有偽造文書侵權行為之存在，故再審原告舉該新
    證據，不符合如經斟酌可受較有利裁判之再審要件。另再審原告主張保險業務員
    管理規則第十一條第一項第三項規定：「業務員有異動者，所屬公司應於異動後
    五日內依規定向各有關公會申報．．所屬公司在辦妥異動登錄前，對於該業務員
    之保險招攬行為仍視為所屬公司之行為」，基此規定可證邱麗華於八十六年十一
    月二十日註銷登錄前為再審被告公司之業務員等語，但再審原告於原審所爭執者
    為：邱麗華係再審被告之受僱人，因邱女之故意過失而偽造原登記再審原告名下
    之受益人變更為訴外人李張淑蘭等致再審原告受有損害，而前開規定則係以異動
    登錄前業務員之「招攬行為」視為保險公司之行為，變更人壽保險受益人之申請
    非屬要約他人加入保險之招攬行為，縱如再審原告所稱邱麗華參與李輝金辦理變
    更受益人，亦不適用上開規定，再審原告對此規定尚有誤解。
七、綜上所述，本件再審原告雖主張其後取得壽險公會函證明邱麗華於八十三年六月
    三日變更受益人申請書時為再審被告公司之受僱人，請求再審被告僱佣人侵權行
    為之連帶賠償責任，惟上開壽險公會函充其量僅證明邱麗華為再審被告公司受僱
    人，邱麗華於另案之刑事偵查中不否認其當時為再審被告公司之業務員，又前開
    壽險公會函件僅證明邱麗華之身分，邱麗華有何偽造變更受益人名義之侵權行為
    之事實，該函件並未證明之，不符合如經斟酌可受較有利裁判之再審要件。從而
    ，本件再審原告以有民事訴訟法第四百九十六條第一項第十三款之再審理由提起
    本件再審之訴，不符再審之要件，顯無再審理由，應不准許，爰不經言詞論而為
    判決。
八、結論：本件再審之訴為無理由，依民事訴訟法第五百零二條第二項、第七十八條
    ，判決如主文。
中      華      民      國    八十九    年      十一    月      三十    日
                                            民事第三庭審判長法  官  陳邦豪
                                                            法  官  張明輝
                                                            法  官  李維心
右為正本係照原本作成
如對本判決上訴，須於判決送達後廿日內向本院提出上訴狀
中      華      民      國    八十九    年      十一    月      三十    日
~B法院書記官  林梅珍


司法院資訊處製作；財團法人民間司法改革基金會備份。
